臺灣臺北地方法院民事判決　　　　　　　　　　　　　　九十三年度建字第一二號
　　　原　　　告　鑫漢企業有限公司
　　　法定代理人　甲○○
　　　訴訟代理人　連鳳翔律師
　　　被　　　告　臺北市政府工務局養護工程處
　　　法定代理人　乙○○
　　　訴訟代理人　李宜光律師
當事人間請求給付承攬報酬等事件，經本院於中華民國九十三年十月一日言詞辯論終
結，判決如左：
    主      文
被告應給付原告如附表所示之金額、利息。
訴訟費用由被告負擔。
本判決於原告以新台幣柒拾伍萬元為被告供擔保後，得假執行。但被告如以新台幣貳
佰壹拾柒萬貳仟捌佰元為原告預供擔保後，得免為假執行。
    事實及理由
甲、程序方面：
一、依民事訴訟法第四十條規定：「有權利能力者，有當事人能力。胎兒，關於其可
    享受之利益，有當事人能力。非法人之團體，設有代表人或管理人者，有當事人
    能力。」，實務上向則承認政府機關有當事人能力，並以該機關之主管為法定代
    理人（最高法院五十一年台上字第二六八○號、五十一年台上字第二七七二號判
    例意旨參照）。
二、經查，被告有編制獨立之預算，為被告所自陳者，並為原告所不爭執；另係依臺
    北市政府工務局組織規程第九條規定設立，置有處長呈工務局局長之命，綜理處
    務，指揮監督所屬員工，另置副處長，襄理處務；其下分設各科、室、隊分掌各
    項業務，並設有會計人員依法辦理歲計、會計及統計事項，有被告組織規程暨編
    制表在卷可按。且查，被告有獨立之機關單位名稱，固定公務所，設有代表人，
    並有機關關防，得以其名義對外行文，亦為兩造所不爭執者。準此，被告顯係臺
    北市政府工務局依法令所成立之獨立機關，則就其所涉及私法上關係之訴訟即有
    當事人能力。
乙、得心證之理由：
一、原告主張：兩造於民國九十一年四月五日就「臺北市○○路車行地下道中央監控
    系統委外管理案」訂立勞務承攬之採購合約（以下稱採購合約），由原告提供勞
    務維護基隆路車行地下道水電（不含地下道之高壓鈉氣燈）、通風、消防、弱電
    、中央監控操作及其他相關設備等監視、管理、操作、保養、維護、緊急事故處
    理等事項。原告確已依約在承攬期間即自九十一年四月起至九十二年二月間履行
    相關義務並檢具相關簿冊予被告審查，依「臺北市○○路車行地下道機電設備維
    護作業規範書（合約補充說明）」第四條工作費用支付及付款辦法約定，被告應
    於每月初核付承攬事務之工作費用予原告，另依採購合約第十條第一項被告亦應
    返還履約保證金二十七萬一千六百元。而於九十年七月十九日下午七時四十五分
    許，在臺北市○○路由北往南之車行地下道間，曾發生臺北市民訴外人林義助因
    撞及火警感應器之電線金屬套管致肇車禍致死事件，其家屬乃向臺北市政府提出
    國家賠償請求，經臺北市政府於九十一年十一月十八日准予國家賠償，詎被告竟
    以上揭車禍事故之國家賠償審議為由，拒絕給付原告每月承攬報酬費用各新台幣
    （下同）二十七萬一千六百元，自九十一年八月至九十二年二月止共計一百九十
    萬一千二百元，及拒絕返還履約保證金二十七萬一千六百元。然而，原告已依合
    約擬定排班表並按時派員於基隆路車行地下道為巡查及相關維護，在前開車禍發
    生當日下午三時三十分發現北往南之機車道中有一具高壓鈉燈管懸掛於空中，原
    告人員即為搶修處理，在當日下午六時許原告再派員至現場巡察亦無發現任何異
    狀，後當日下午七時四十五分許發生林義助車禍事故，惟因該車禍事故撞及之火
    警感應器之電線金屬套管，事發當時垂懸卻未掉落即未斷電，致原告無法由地下
    道狀態監視板即時發現有垂懸之管線而派員處理，是該車禍事故之發生原因確屬
    不可歸責於原告，原告已盡善良管理人注意義務，該車禍之發生乃屬突發事故，
    原告並無管理可能自無過失，則被告以此為由拒絕給付承攬報酬及返還履約保證
    金，自有未合。為此爰依採購合約之約定，起訴請求被告給付承攬報酬及返還履
    約保證金共計為二百十七萬二千八百元及法定遲延利息等語。並聲明：(一)被告應
    給付原告如附表所示之金額、利息，(二)願供擔保以代釋明，請准宣告假執行。
二、被告則以：原告在承攬基隆路地下道管理維護工作期間，分別有自備維護工具短
    缺、值勤人員缺勤、未按時執勤、車道內風機逾時未關閉、以及中央監控中心人
    員擅離職守等嚴重違約情形。原告並未依約善盡管理維護地下道安全通行義務，
    亦未適時維護至安全之程度，因車行地下道上方天花板上露出長達數公尺之火警
    感應器電線金屬套管，以致於發生前開林義助車禍事故，所提供之勞務給付顯有
    瑕疵，應負損害賠償責任。被告為此已依國家賠償法規定，經臺北市政府國家賠
    償事件處理委員會決議准予賠償林義助家屬二百零一萬八千七百八十元，依民法
    第四百九十五條及第二百二十七條第二項不完全給付規定原告應負損害賠償責任
    ，被告並得依據採購合約補充說明第十八條及第十條第四款、第六款、第十二款
    、第十一條約定將原告繳交之履約保證金二十七萬一千六百元充作損害賠償而不
    予發還，被告業於九十二年八月二十五日對原告為抵銷之意思表示，再於九十三
    年三月九日答辯一狀為抵銷之意思表示，對原告行使損害賠償請求權，被告已無
    須給付原告承攬報酬費用及履約保證金等語，資為抗辯。並聲明：原告之訴及假
    執行之聲請均駁回，如受不利判決願供擔保，請准宣告免為假執行。
三、兩造不爭執之事實：
    原告主張其與被告間訂有「臺北市○○路車行地下道中央監控系統委外管理案」
    勞務承攬之採購合約，由原告提供勞務維護基隆路車行地下道水電（不含地下道
    之高壓鈉氣燈）、通風、消防、弱電、中央監控操作及其他相關設備等監視、管
    理、操作、保養、維護、緊急事故處理等事項，依「臺北市○○路車行地下道機
    電設備維護作業規範書（合約補充說明）」第四條工作費用支付及付款辦法約定
    ，被告應於每月初核付承攬事務之工作費用予原告，另依採購合約第十條第一項
    被告亦應返還履約保證金二十七萬一千六百元；在採購合約契約期間屆滿後被告
    尚未給付原告每月承攬報酬費用各二十七萬一千六百元，自九十一年八月至九十
    二年二月止共計一百九十萬一千二百元，亦未返還履約保證金二十七萬一千六百
    元之事實，業據其提出採購合約、合約補充說明書為證，並為被告所不爭執（見
    本院卷第一○頁至第一八頁，及九十三年三月九日言詞辯論筆錄），自堪信為真
    實。
四、原告主張被告應給付前述承攬報酬費用、履約保證金共二百十七萬二千八百元等
    語。但被告則提出抵銷抗辯，並以右開情詞置辯。是以，本件兩造爭執之重點在
    於：林義助九十年七月十九日下午七時四十五分發生之車禍事故致死原因（下稱
    系爭車禍事故），是否係因原告未依約進行安全維護導致套管垂落所致？原告有
    無履行適時維護車行地下道安全程度之義務？被告所為抵銷抗辯是否有理由？現
    分述如下：
（一）原告對於被告前揭二所述瑕疵抗辯內容陳稱：在系爭車禍事故發生當日，其已
      依採購合約派員於基隆路車行地下道車為巡查及相關維護，並於當日下午三時
      三十分發現北往南之機車道中有一具高壓鈉燈管懸掛於空中，相關人員即為搶
      修處理，且原告於當日下午六時許亦再派員於基隆路地下車行道巡查並無發現
      任何事故異狀；惟因系爭車禍事故撞及之火警感應器電線金屬套管，於事發當
      時垂懸未掉落，原告因此無法由地下道狀態監視板發現有垂懸之管線而派員迅
      予處理，原告已善盡合約所訂義務，系爭車禍事故之發生顯不可歸責於原告，
      原告無須負損害賠償責任等語。
（二）按承攬契約為一種雙務契約，在該契約中其當事人約定一方為他方完成一定之
      工作，他方俟工作完成後給付報酬（民法第四百九十條規定參照）。至於所完
      成之工作，可以為物品之製造或變造，亦可為利用工作或勞務可以引起之成果
      ，換言之，完成之工作不一定必須表現在有體物上，此從民法第四百九十八條
      第二項、第五百十條皆有關於無須交付之工作等規定觀之，當可認為依我國民
      法，無體之工作亦可做為承攬契約所要完成工作之客體。經查，原告依據與被
      告間之採購合約所附合約補充說明第一條工作設備及地點、第二條一(二)工作標
      準之約定，須為被告提供勞務以維護基隆路車行地下道水電（不含地下道之高
      壓鈉氣燈）、通風、消防、弱電、中央監控操作及其他相關設備等監視、管理
      、操作、保養、維護、緊急事故處理等事項；被告則依該合約補充說明第四條
      工作費用支付及付款辦法約定，按月審查原告提出之簽到簿、勞工安全日誌、
      工作日誌及週進度保養記錄表等三項工作內容，每月給付承攬事務之工作費用
      予原告，以上有合約補充說明在卷可稽（見本院卷第一八頁），就此均為兩造
      所不爭執。是以，兩造間簽訂之採購合約其性質屬於民法第四百九十條以下規
      定之承攬契約，應堪認定。
（三）被告所為抵銷抗辯內容略為：原告並未依約善盡管理維護地下道安全通行義務
      ，亦未適時維護至安全之程度，因車行地下道上方天花板上露出長達數公尺之
      火警感應器電線金屬套管，以致於發生前開林義助車禍事故，所提供之勞務給
      付顯有瑕疵，應依民法第四百九十五條及第二百二十七條第二項不完全給付規
      定負損害賠償責任等情。
      1.按因可歸責於承攬人之事由，致工作發生瑕疵者，定作人除依民法第四百九
        十三條或四百九十四條之規定，請求修補或解除契約，或請求減少報酬外，
        並得請求損害賠償，民法第四百九十五條第一項定有明文。蓋承攬人之瑕疵
        擔保責任固係無過失責任，不以承攬人具有過失為必要；若因可歸責於承攬
        人之事由，致工作發生瑕疵，則同時發生不完全給付之問題，此時定作人除
        得請求修補或解除約或請求減少報酬外，並得依民法第四百九十五條規定請
        求損害賠償，此時因工作有瑕疵，定作人對承攬人行使債務不履行損害賠償
        請求權，係以瑕疵之發生係可歸責於承攬人之事由為要件，與瑕疵擔保責任
        不同。換言之，承攬人瑕疵擔保義務，為一種擔保責任，在構成上不以承攬
        人對該瑕疵之發生有可歸責事由為必要，惟承攬人之債務不履行責任成立，
        仍以有可歸責於承攬人之事由為必要，此為民法第四百九十五條規定之所在
        。反之，定作人依民法第四百九十三條、第四百九十四條行使契約解除權、
        減少報酬請求時，則不以承攬人關於工作瑕疵之發生有可歸責之事由為必要
        ，此乃二者不同之處（最高法院八十七年度台上字第二六一號判決意旨足資
        參照）。
      2.經查，原告業已提出九十年七月份系統排班表、簽到簿（見本院卷第一二八
        頁、第一二九頁），對此等書證被告並未予爭執，故在系爭車禍事故發生當
        日，原告有依約排定人員以維護基隆路車行地下道安全事項乙節，應可信取
        。至於合約補充說明第四條規範原告所應按月製作之勞工安全日誌、工作日
        誌及週進度保養記錄表等文書，則置放於被告處，原告並未予保管（詳見本
        院九十三年七月二十三日、九十三年八月二十七日言詞辯論筆錄），就此乃
        被告所不爭。綜此，原告陳稱其已依採購合約及合約補充說明約定，擬定班
        表並按時派員於基隆路車行地道為巡查及相關維護，堪可採信。
      3.次查，林義助係因騎乘機車撞及火警感應器之電線金屬套管致倒地滑行後發
        生死亡事故者，有臺北市車輛行車事故鑑定委員會鑑定意見書附卷足稽（見
        本院卷第二三頁至第二六頁），均為兩造所不爭。又被告在林義助家屬請求
        國家賠償時，曾邀集事故發生時在場之行車人即訴外人許鈞豪、交通大隊、
        被告轄區八分隊等相關單位至現場會勘，並作成結論行文臺北市政府法規委
        員會，表示：原告在事故當日下午三時曾派員巡察基隆路車行地下道並無垂
        懸之管線，因該火警感應器之電線金屬套管垂懸於地下道車道平頂未斷落即
        未斷電，致原告經由地下道狀態監視板無從發現有垂懸管線，該車禍事故為
        突發事故所致等語，有被告九十年十一月二十八日北市○○路字第九○六四
        二七○二三○號函可證（見本院卷第一九頁至第二一頁）。顯見，被告在系
        爭車禍事故發生後經相當之會勘、調查，已認為原告在系爭車禍事故發生當
        日業依約巡察，且自監控室監視板中無從發現有管線垂落情形，無管理之可
        能；原告已然善盡其所負管理維護地下道安全通行、適時維護至安全之程度
        等義務，
      4.加以，前開臺北市車輛行車事故鑑定委員會之鑑定意見，其中第四頁分析研
        判內容為：「：：：研判車行地下道之火警感應器電線金屬套管脫落道致於
        車隊進車之Ｂ車（即林義助騎乘之機車）行經該處時猝不及防而觸及；至於
        該物究因被違規超高車輛撞落或道路養護單位維護不週而導致脫落，無確切
        之跡證可資佐證」等語（見本院卷第二六頁），據此亦無從認定系爭車禍事
        故之發生確切原因為何。則縱認原告確實未善盡管理維護地下道安全通行義
        務、未適時維護至安全之程度，亦難認其此等注意義務之違反與系爭車禍事
        故發生間有相當因果關係存在。
      5.被告雖另辯稱：原告在承攬基隆路地下道管理維護工作期間，分別有自備維
        護工具短缺、值勤人員缺勤、未按時執勤、車道內風機逾時未關閉、以及中
        央監控中心人員擅離職守等嚴重違約情形。惟觀諸被告提出之書函記載，此
        等事由均發生在九十年十一月至九十一年十二月間（見本院卷第五八頁至第
        六四頁），而非系爭車禍事故發生之九十年七月十九日當日，自難以原告事
        後曾有違約情事即遽為推論原告在九十年七月十九日系爭車禍事故發生時所
        提供之勞務具有瑕疵情狀存在。
      6.被告再抗辯：原告在系爭車禍事故發生後，最初會勘時聲稱在「九十年七月
        十八日」下午三時三十分及下午六時巡視車道並未發現異狀，嗣後才改口稱
        係在事故發生之「十九日」巡視車道之情，可見原告未依約善盡管理維護地
        下道安全通行之義務，所提之勞務給付顯有瑕疵等語。但查，原告之所以於
        會勘時誤陳巡察之時間，係因原告未調閱值班記錄查明所致，此詳閱卷附之
        原告書函、被告上開九十年十一月二十八日北市○○路字第九○六四二七○
        二三○號函說明四之記載可以得證（見本院卷第六五頁、第二一頁）。據此
        亦難認原告有何違反契約約定義務、應負瑕疵擔保責任情事，被告此部分所
        辯，顯不足採。
（四）綜上所述，原告業已依約進行安全維護事項，且亦履行適時維護車行地下道安
      全程度之義務，工作並無瑕疵存在；另林義助九十年七月十九日下午七時四十
      五分發生之車禍事故致死原因，與原告無涉，原告無須對被告負損害賠償責任
      。是以，被告依民法第四百九十五條及第二百二十七條第二項不完全給付規定
      ，並依據採購合約補充說明第十八條及第十條第四款、第六款、第十二款、第
      十一條約定將原告繳交之履約保證金二十七萬一千六百元充作損害賠償而不予
      發還，請求原告賠償二百零一萬八千七百八十元而提出抵銷抗辯，自無理由，
      不應准許。
五、綜上所述，被告所為抵銷抗辯並無理由。從而，原告依採購合約約定請求被告給
    付承攬報酬及返還履約保證金，即如附表所示之金額及法定遲延利息，為有理由
    ，應予准許。
六、本件為判決之基礎已臻明確，兩造其餘之陳述及所提其他證據，經本院斟酌後，
    認為均於判決之結果無影響，亦與本案之爭點無涉，自無庸逐一論述，併此敘明
    。
丙、假執行之宣告：
    兩造陳明願供擔保請為宣告假執行或免為假執行，經核均與規定相符，爰分別酌
    定相當之擔保金額予以宣告。
丁、結論：原告之訴為有理由，並依民事訴訟法第七十八條、第三百九十條第二項、
    第三百九十二條第二項，判決如主文。
中　　　華　　　民　　　國　　九十三　　年　　　十　　　月　　二十二　　日
                            民事第三庭  法  官  賴錦華
正本係照原本作成
如對本判決上訴，須於判決送達後廿日內向本院提出上訴狀
中　　　華　　　民　　　國　　九十三　　年　　　十　　　月　　二十二　　日
                                        書記官  林桂玉
